臺灣臺中地方法院民事判決　　　　　　　96年度訴字第2127號
原　　　告　乙○○
訴訟代理人　黃呈利律師
被　　　告　甲○○
訴訟代理人　林殷世律師
複代理人　　洪錫欽律師
上列當事人間請求分割共有物事件，本院於民國96年10月31日言
詞辯論終結，判決如下：
    主  文
兩造共有坐落台中市○○區○○段一０二地號、地目建、面積一
九０‧四一平方公尺土地及同段九四五建號（即門牌號台中市南
屯區○○○○路160號）建物准予變賣，所得價金按兩造應有部
分各分配二分之一。
訴訟費用由兩造按應有部分各負擔二分之一。
    事實及理由
一、原告起訴主張：
    坐落台中市○○區○○段102地號土地及其上門牌號台中市
    南屯區○○○○路160號建物（下稱系爭房地）係兩造共有
    ，應有部分各2分之1，兩造並無不能分割之約定，且系爭共
    有物長期為被告單獨占有使用經營會計師事務所，嚴重損及
    原告之利益，且共有人不能達成分割協議，爰依法訴請分割
    。又系爭共有物為獨立透天店舖，並全部坐落於共有之土地
    上，各樓層並不具有使用上之獨立性，無法將1、2樓及3、4
    樓分割及分別單獨登記，性質上無從為原物分配，應以變價
    分配為宜。並聲明：如主文所示。
二、被告則以：
    兩造於94年2月離婚時，已有約定系爭房地共同持有而不分
    割之意思，而系爭建物目前1、2樓由被告設立會計師事務所
    ，此亦為離婚當時之意思，原告請求共有物分割，違反離婚
    時之協議。又系爭不動產為4樓透天房屋，地坪約59坪，每
    層約45坪，因被告已在1、2樓設立會計師事務所，對以變價
    方式分割系爭房地無意見，惟希望判決後雙方可以一段時間
    找人買受，不要立即聲請法院執行變賣。並聲明：駁回原告
    之訴。
三、本件兩造不爭執事項：
  (一)系爭房地兩造應有部分各2分之1。
  (二)系爭房屋1、2樓目前被告在經營會計師事務所，3、4樓被告
    居住使用。
四、法院之判斷：
  (一)按各共有人，得隨時請求分割共有物。但因物之使用目的不
    能分割或契約訂有不分割之期限者，不在此限。又共有物之
    分割，依共有人協議之方法行之。分割之方法，不能協議決
    定者，法院得因任何共有人之聲請，以原物分配於各共有人
    ，民法第823條第1項、第824條第1項、第2項第1款分別定有
    明文。
  (二)本件系爭土地為兩造共有，應有部分各2分之1，為兩造所不
    爭執，並有系爭房地登記謄本附卷可稽；被告雖主張兩造離
    婚時已約定系爭房地有不分割之協議云云，惟查，依被告提
    出之離婚協議書，其上僅載明兩造共同持有系爭房地，並未
    約定將來不能分割，且爭房地為4樓透天型店舖之房屋，非
    公眾使用之道路或市場空地，依其使用目的亦無不能分割之
    情形，則兩造就系爭土地既無不分割之約定，亦無不能分割
    之事實，揆諸上開說明，原告訴請分割共有物，為有理由，
    應予准許。
  (三)復按請求分割共有物之訴，其「分割之方法，不能協議決定
    者，法院得因任何共有人之聲請，命為左列之分配：一、以
    原物分配於各共有人。二、變賣共有物，以價金分配於各共
    有人」，民法第824條第2項定有明文。次按共有物分割之方
    法，須先就原物分配，於原物分配有困難時，則予變賣，以
    價金分配於各共有人，最高法院分別著有51年台上字第271
    號判例可資參照；又按法院就共有物所定之分割方法，分配
    原物與變賣之而分配價金，孰為適當，有自由裁量之權，不
    受任何共有人主張之拘束，亦有最高法院29年上字第1792號
    判例可資參照。故請求分割共有物之訴，法院應依民法第82
    4條第2、3項之規定，斟酌共有人之意願，共有物之性質、
    經濟效益及全體共有人之利益，為公平適當之分配。
  (四)查系爭房地為4樓透天型店舖之房屋，內部雖分層而設，惟1
    樓至4樓使用相同之地基，有系爭土地及建物登記謄本附卷
    可參，並為兩造所不爭執，足見系爭4層樓建物於構造上為
    單一體之樓層大廈，整體構造上具有一體性。又內部構造雖
    計有4層樓設置，然各層樓房透過內部所設立之共用樓梯互
    相通行，且亦均僅共用1樓樓層之大門出入，於使用上亦無
    獨立性可言。另系爭建物1、2樓與3、4樓間無構造上之獨立
    性與使用上之獨立性，若使用原物分割之方式易造成分割上
    之困難，且無法達到分割共有物之目的，並嚴重妨害系爭建
    物之經濟上利用價值。再者，衡諸建物之使用亦不能與基地
    分離，若僅就土地分割，易造成建物所有人與土地所有人不
    一之情形，不符合經濟使用效益。準此，本件系爭房地並不
    適於原物分割，而應採變賣共有物之方式，將所賣得之價金
    依共有人之應有部分比例，分配予兩造取得之方式為之，且
    被告於本院審理中亦同意以變價方式分割（見本院96年10月
    31日言詞辯論筆錄），而變價分割亦為民法第824條第2項所
    定分割方法之一，故本院認為發揮系爭房地之最高經濟上利
    用價值，符合分割共有物徹底消滅共有關係及公平合理之本
    旨，爰依民法第824條第2項第2款規定，定分割方法以變價
    分割，兩造依系爭房地應有部分就變賣所得價金各分配2分
    之1。
五、末按分割共有物事件，本質上並無訟爭性，兩造本可互換地
    位，由任一共有人起訴請求分割，均無不可；本件原告請求
    分割雖有理由，但如由被告負擔全部費用，顯有失公平，是
    本院酌量兩造之情形，認訴訟費用宜由兩造依應有部分比例
    分擔，併此敘明。
六、本件事證已臻明確，兩造其餘攻擊防禦方法與舉證，核與判
    決結果無影響，爰不逐一論述，附此敘明。
七、訴訟費用負擔之依據：民事訴訟法第78條、第80條之1。
中　　華　　民　　國　　96　　年　　11　　月　　16　　日
                  民事第一庭    法　官　卓進仕
以上正本係照原本作成。
如對本判決上訴，須於判決送達後20日內向本院提出上訴狀（須
附繕本）。
中　　華　　民　　國　　96　　年　　11　　月　　16　　日
                                書記官
